【裁判字號】    90,台上,4576
【裁判日期】    900726
【裁判案由】    偽造文書
【裁判全文】
最高法院刑事判決                                九十年度台上字第四五七六號
    上  訴  人  李才幹
    被      告  戊○○
                庚○○
                丁○○
                甲○○
                己○○
                丙○○
                乙○○
右上訴人自訴被告等偽造文書等罪案件，不服台灣高等法院高雄分院中華民國八十八
年三月二十四日第二審判決（八十八年度上訴字第五一號，自訴案號：台灣高雄地方
法院八十七年度自更字第三號），提起上訴，本院判決如左：
    主  文
原判決關於己○○、丙○○、乙○○被訴偽造公文書及公務員不實登載部分撤銷，發
回台灣高等法院高雄分院。
其他上訴駁回。
    理  由
壹、撤銷部分（即己○○、丙○○、乙○○被訴偽造公文書及公務員不實登載部分）
：
本件原判決以上訴人即自訴人李才幹在第一審自訴意旨略稱：被告己○○為前台灣省
政府農林廳林務局屏東林區管理處（下稱屏東林管處）處長，被告丙○○、乙○○分
別為該處旗山工作站主任、技士，於處理上訴人申請受讓陳自宇生前向國有財產局租
賃旗山事業四區第三十七林班（即現在四十八林班）內一點四六公頃林地一案時，明
知為不實事項，共同偽造、湮滅林務局七十九年六月二十八日林政字第二○六一四號
函，據以收回上開林地，拒絕出租予上訴人，致上訴人在上開林地上種植之芒果樹遭
到毀損（湮滅證據及毀損部分另行判決如下述）。又製作不實之屏東林管處旗山工作
站八十年十一月二十一日旗業字第六七九七號函，用以在第一審法院八十年度自字
第五二二號案件中脫罪，持以誣告上訴人違反森林法，致上訴人被判處有期徒刑七月
（誣告部分另行判決如下述），因認己○○、丙○○及乙○○三人共犯刑法第二百十
一條、第二百十三條偽造公文書罪及公文書不實登載罪嫌。惟經審理結果，認為上開
被訴偽造公文書之事實已經原審判決無罪確定；上訴人就同一事實重複提起自訴，於
法不合。又不能證明其有公文書不實登載犯行，因而維持第一審諭知此部分所為免訴
、無罪之判決，駁回上訴人在第二審之上訴。固非無見。惟查：駁回自訴之裁定確定
者，非有刑事訴訟法第二百六十條各款情形之一，不得對於同一案件再行自訴；又不
得提起自訴而提起者，應諭知不受理之判決，同法第三百二十六條第四項、第三百三
十四條定有明文。上訴人曾於八十三年間自訴己○○、丙○○偽造林務局七十九年六
月二十八日七十九林政字第二○六一四號簽文；己○○、丙○○、乙○○偽造屏東林
管處七十九年七月二日七十九屏政字第一○七九四號函；丙○○、乙○○偽造八十年
十一月二十一日旗業字第六七九七號函；乙○○偽造八十年九月五日八十旗業字第
五○一四號森林被害告發書、八十年九月七日八十旗業字第五○六四號森林被害告訴
書部分，業經台灣高雄地方法院於八十四年四月十三日裁定駁回自訴（八十三年度自
字第六七五號，見第一審更審卷第一○四至一○八頁），復經原審於八十四年五月三
十日裁定駁回抗告確定（八十四年度抗字第三十九號，見第一審同上卷第一○九至一
一四頁）。茲上訴人就己○○、丙○○被訴偽造林務局七十九年六月二十八日林政字
第二○六一四號函；丙○○、乙○○被訴偽造及製作不實之屏東林管處旗山工作站八
十年十一月二十一日旗業字第六七九七號函部分，重複提起自訴，自非合法。第一
審判決疏未為細察，縱程序上為自訴不受理之判決，逕為免訴之諭知，原審未加糾正
，逕予維持，委有判決適用法則不當之違法。又上訴人於第一審八十三年度自字第六
七五號（原審八十四年度抗字第三十九號）自訴案件中似未指訴丙○○偽造林務局七
十九年六月二十八日七十九林政字第二○六一四號函；原審認上訴人對丙○○重複提
起此部分之自訴而為免訴之諭知，亦有違誤。上訴意旨雖未指摘及此，然為本院得依
職權調查之事項，應將原判決關於己○○、丙○○、乙○○被訴偽造文書部分撤銷，
發回原審另為適法之判決。又因己○○、丙○○、乙○○被訴公務員登載不實部分與
偽造文書部分有裁判上一罪之關係，基於審判不可分之原則，應併予發回。
貳、上訴駁回部分：
一、關於戊○○、庚○○、丁○○、甲○○被訴偽造文書、公務員不實登載，丙○○
、乙○○誣告部分：
按刑事訴訟法第三百七十七條規定：上訴於第三審法院，非以判決違背法令為理由，
不得為之。是提起第三審上訴，應以原判決違背法令為理由，係屬法定要件。如果上
訴理由狀並未依據卷內訴訟資料，具體指摘原判決不適用何種法則或如何適用不當，
或所指摘原判決違法情事，顯與法律規定得為第三審上訴理由之違法情形，不相適合
時，均應認其上訴為違背法律上之程式，予以駁回。本件上訴人李才幹在第一審自訴
意旨略稱：被告戊○○、庚○○、丁○○、甲○○分別為前台灣省政府農林廳林務局
（下稱林務局）林政管理組之組長、技正、技士，與己○○、丙○○及乙○○，於處
理上訴人申請受讓陳自宇生前向國有財產局租賃旗山事業四區第三十七林班（即現在
四十八林班）內一點四六公頃林地一案時，明知為不實事項，共同偽造林務局七十九
年六月二十八日林政字第二○六一四號函，據以收回上開林地，拒絕出租予上訴人；
而己○○、丙○○及乙○○製作不實之林務局屏東林管處旗山工作站旗業字第六七
九七號函，用以在第一審法院八十年度自字第五二二號案件中脫罪，持以誣告上訴人
違反森林法，致上訴人被判處有期徒刑七月，因認戊○○、庚○○、丁○○、甲○○
共犯刑法第二百十一條偽造公文書罪、第二百十三條公文書登載不實罪；丙○○、乙
○○另涉犯刑法第一百六十九條誣告罪。經審理結果，認為不能證明犯罪，因而維持
第一審諭知其此部分無罪之判決，駁回上訴人在第二審之上訴。已詳敘其綜合調查證
據之結果，應為無罪判決之心證理由。復說明：上訴人雖陳稱：其於六十九年二月十
四日曾向林務局屏東林管處旗山工作站申請受讓劉文學、陳自宇二人之承租權未果云
云。惟並未據其提出該工作站准駁之文件可供參佐。按陳自宇係於七十三年五月十日
死亡，而上訴人則遲至七十八年十一月二十二日始向屏東林管處旗山工作站申請受讓
陳自宇之承租權，其申請顯係在陳自宇死亡之後。林務局、屏東林管處及屏東林管處
旗山工作站乃依此認定陳自宇死亡後，並無合法繼承人，且上訴人與陳自宇間轉讓承
租權，未向屏東林管處旗山工作站申請辦理，純屬私下行為，無從承認其轉租之效力
，因而函知上訴人應將林地收歸國有等情。上開函文乃屬各該機關之承辦人職務上所
製作之公文書，核與偽造文書之意義不符；且林務局七十九林政字第二○六一四號函
文原本，已經第一審當庭勘驗結果，並無偽造之跡象，尤無偽造文書之可言。被告等
人依行政層級擬稿、核稿、決行，依職權行事，顯與偽造文書之要件不符。又上訴人
在上開林地違法種植芒果，經乙○○巡視發現，乃據以提出森林被害報告書移送檢察
官偵查起訴，上訴人因此而被判處有期徒刑七月，緩刑三年確定，丙○○、乙○○均
係依法執行公務，顯非虛構事實而誣告，自難以誣告罪相繩等情綦詳。所為論斷，俱
有卷內證據資料足憑，從形式上觀察，原判決並無違背法令之情形存在。查證據之取
捨及證據之證明力如何，均屬事實審法院得自由裁量、判斷之職權，苟其此項裁量、
判斷，並不悖乎通常一般之人日常生活經驗之定則或論理法則，又於判決內論其何
以作此判斷之心證理由者，即不得任意指摘其為違法，據為提起第三審上訴之合法理
由。上訴意旨置原判決上開明確論斷於不顧，對原審取捨證據及證據證明力判斷之審
判職權行使，任憑己見，再事爭執，指摘原判決此部分違法，然其所指摘者均為單純
事實上之爭辯，要非適法之第三審上訴理由。揆諸首開說明，此部分之上訴為違背法
律上之程式，應予駁回。
二、關於戊○○、庚○○、丁○○、甲○○、丙○○、乙○○被訴湮滅證據、毀損部
分：
按刑事訴訟法第三百七十六條所列各罪之案件，經第二審判決者，不得上訴於第三審
法院，法有明文。本件上訴人自訴被告等涉犯刑法第一百六十五條湮滅證據、第三百
五十四條毀損部部分，核屬刑事訴訟法第三百七十六條第一款之案件。依首開說明，
既經第二審判決，自不得上訴於第三審法院，上訴人復一併提起上訴（未聲明為一部
上訴者，視為全部上訴），顯為法所不許，應併予駁回。
據上論結，應依刑事訴訟法第三百九十五條前段、第三百九十七條、第三百九十九條
前段、第四百零一條，判決如主文。
中      華      民      國     九十     年      七      月    二十六    日
                              最高法院刑事第五庭
                                  審判長法官  紀  俊  乾
                                        法官  黃  正  興
                                        法官  劉  介  民
                                        法官  陳  東  誥
                                        法官  張  春  福
      右正本證明與原本無異
                                              書  記  官
中      華      民      國     九十     年      七      月    三十一    日


司法院資訊處製作；財團法人民間司法改革基金會備份。
